【裁判字號】    97,重訴,40
【裁判日期】    990608
【裁判案由】    損害賠償
【裁判全文】
臺灣高等法院臺中分院民事判決  97年度重訴字第40號
原      告  丁○○
原      告  己○
原      告  庚○○
原      告  戊○○
原      告  子○
原      告  甲○○
原      告  乙○○
原      告  壬○○
前列八人共同
訴訟代理人  呂榮海律師
前列八人共同
複  代理人  丑○○
            汪紹銘律師
被      告  卯○○
被      告  九鳳通運股份有限公司（原名台東之星通運股份
            有限公司）住高雄縣鳳山市鎮○里○○路143巷24
兼  法  定
代  理  人  丙○○
被      告  寅○○
上列被告卯○○因業務過失致死一案，經原告對被告等提起附帶
民事訴訟（本院 97年度交附民字第220號），請求侵權行為損害
賠償事件，經本院刑事庭移送，本院於 99年4月13日言詞辯論終
結，判決如下︰
    主  文
被告卯○○、寅○○應連帶給付原告甲○○新台幣14萬8888元，
及被告卯○○自97年9月3日起，被告寅○○自97年9月6日起，均
至清償日止按年息百分之5計算之利息。
被告卯○○、寅○○應連帶給付原告丁○○新台幣85萬4882元、
連帶給付原告戊○○新台幣55萬4474元、連帶給付原告子○新台
幣119萬0390元、連帶給付原告乙○○新台幣 60萬3354元、連帶
給付原告壬○○新台幣86萬1188元、連帶給付原告己○新台幣41
萬4296元、連帶給付原告庚○○新台幣15萬3680元，及被告卯○
○自97年9月3日起，被告寅○○自97年9月6日起，均至清償日止
按年息百分之5計算之利息。
被告九鳳通運股份有限公司與丙○○就前二項之金額負連帶給付
之義務。
被告卯○○、寅○○或被告九鳳通運股份有限公司、丙○○，就
前三項所命給付，如任一人為給付，他人就其清償之範圍內同免
給付義務。
原告甲○○、丁○○、戊○○、子○、壬○○、乙○○、己○、
庚○○其餘之訴駁回。
訴訟費用由被告等連帶負擔3分之1，餘由原告負擔。
本判決第一、二、三項於原告甲○○、丁○○、戊○○、子○、
乙○○、壬○○、己○、庚○○依序各以新臺幣 4萬9600元、28
萬5000元、18萬5000元、40萬元、20萬元、28萬7000元、13萬80
00元、 5萬元為被告等供擔保後，得假執行。但被告如依序以新
臺幣 14萬8888元、85萬4882元、55萬4474元、119萬0390元、60
萬335 4元、86萬1188元、41萬4296元、 15萬3680元，為原告甲
○○、丁○○、戊○○、子○、乙○○、壬○○、己○、庚○○
預供擔保後，得免為假執行。
原告其餘假執行之聲請均駁回。
    事實及理由
一、被告等經合法通知，未於言詞辯論期日到場，核無民事訴訟
    法第 386條各款所列情形，爰依原告之聲請，由其一造辯論
    而為判決。
二、原告主張：
  (一)被告卯○○為被告九鳳通運股份有限公司（下稱九鳳公司，
    原名台東之星通運股份有限公司）雇用之遊覽車司機，以駕
    駛遊覽車為業，為從事駕駛業務之人，於民國（下同）95年
    10月2日17時許，駕駛車牌號碼 Ａ4─071號遊覽車，搭載由
    安佳旅行社導遊陳澐璇帶領之中國大陸地區人民旅行團共20
    人，沿省道臺21線公路由阿里山往日月潭方向行駛，本應注
    意持有職業大客車執照未滿三年，不得駕駛遊覽車，且車輛
    行駛於彎道、長下坡路段時，應減速慢行，並應適時利用輔
    助煞車如引擎煞車（排低速檔）及排氣煞車降低車速，並於
    煞車因過度使用，產生高溫致煞車系統發生焦味時，應停止
    行駛，諮詢專業人員適當之處置方式，並為適當之檢修，使
    煞車系統回復正常後，始能再度行駛；又於煞車鼓進水後，
    應先緩慢行駛，將腳輕輕踏下煞車踏板數次，使來令片與煞
    車鼓摩擦，將水膜擦去，使煞車回復正常，而依當時情形，
    並無不能注意之情事，竟疏未注意及此，駕駛前揭車輛行駛
    上開長下坡路段時，長時間使用高速檔行駛，僅利用腳煞車
    ，未用低速檔輔助煞車，致使該車煞車鼓及煞車來令片過熱
    燒焦，嗣於同日19時20分許，駕駛該車進入新中橫加油站加
    油時，以水澆灌煞車系統之方式，欲使煞車系統降溫，且在
    煞車鼓進水之情況下，未依前揭方式，擦去水膜，逕於同日
    19時30分許駕駛前揭車輛上路，致於同日19時40分許，行駛
    至省道臺21線公路92.5公里時，終因喪失摩擦阻力，導致煞
    車失靈，該車因而以時速 100公里之高速衝出道路而摔落路
    旁之葡萄園內，除造成卯○○己身受有頭部外傷併腦震盪、
    胸部挫傷之傷害外，並致導遊陳澐璇、團員趙世峰、王少飛
    、王立憲、李慧梅及劉紅等6人死亡，及致原告丁○○第2腰
    椎爆裂性骨折、右鎖骨骨折、雙側肋骨折；己○頭部外傷、
    右肩右肘挫傷、胸部挫傷；庚○○頭部外傷併腦震盪、胸部
    挫傷、右肘挫傷、頸部挫傷；戊○○頭部外傷併腦震盪、第
    5、6、 7胸椎壓迫性骨折、左腳挫傷、胸部挫傷；子○頭部
    外傷併腦震盪、左足第2、3、4、5庶骨開放性骨折、合併伸
    指肌腱斷裂、背部挫傷；甲○○第 2頸椎骨折、右側肋骨骨
    折併血胸、頭部外傷併腦震盪、多處擦傷和撕裂傷；乙○○
    第一、二腰椎壓迫性骨折、胸部挫傷；壬○○胸腰椎壓迫性
    骨折、頭部外傷等傷害。經台灣省南投縣區車輛行車事故鑑
    定委員會鑑定結果，亦認定被告卯○○駕駛肇事車輛「行經
    彎道、坡路路段，未減速慢行且操控失當，致煞車機件失靈
    而肇事，為肇事原因」，足見被告卯○○未履行駕駛遊覽車
    所應具備之注意義務，在業務上有重大過失方導致本件車禍
    之發生。
  (二)又被告九鳳公司違反相關交通安全規定雇用不具備駕駛大型
    遊覽車資格之被告卯○○擔任司機，行政院交通部道安會與
    消保官赴車禍現場勘驗並錄影存證後，發現肇事車輛係使用
    所謂之「再生輪胎」，右後輪胎業已磨平而無抓地力，故被
    告九鳳公司在司機選任監督及車輛維修、管理等業務上即有
    重大過失，方導致本件車禍之發生。
  (三)被告卯○○未履行其駕駛遊覽車業務上所應具備之注意義務
    、被告九鳳公司未履行其經營遊覽車公司於管理業務上所應
    具備之注意義務，可謂有重大過失，致造成原告因本件車禍
    發生而受傷，不法侵害原告之權利，兩者間復有相當之因果
    關係，依民法第 184條第1項前段、第185條第1項、第188條
    第 1項之規定，被告卯○○及九鳳公司對原告因本件車禍所
    受之損害即應負連帶賠償責任。
  (四)又被告丙○○為被告九鳳公司之負責人，其執行業務明顯違
    反相關法令而有重大過失，依公司法 第23條第2項及民法第
    28條規定，被告丙○○應與被告九鳳公司就原告之損害負連
    帶損害賠償責任。
  (五)另按，被告卯○○所駕駛之車輛為被告寅○○所有，且派車
    與車輛管理均由被告寅○○為之，此由台灣高等法院台中分
    院檢察官 97年度上聲議字第149號處分書記載可以觀之，從
    而被告寅○○對於被告卯○○亦有監督管理關係，且由被告
    卯○○不具行駛山路之資格，在下坡路段駕駛嚴重失當，顯
    見被告寅○○對被告卯○○選任管理未盡相當之注意義務，
    從而亦應依民法第188條第1項本文之規定與被告卯○○負連
    帶損害賠償責任。
  (六)因此，被告卯○○與被告九鳳公司未履行其業務上所應具備
    之注意義務方共同造成本件車禍發生，且被告卯○○係被告
    九鳳公司所雇用之遊覽車司機，被告丙○○係被告九鳳公司
    之負責人於其業務執行有違反法令及重大過失等情事，依民
    法第185條第1項前段、第188條第1項前段、公司法第23條第
    2項及民法第 28條規定，被告卯○○、被告九鳳公司及被告
    丙○○自應對本件原告之車禍損失連帶負損害賠償責任。且
    因車輛所有人寅○○與被告卯○○亦有監督管理關係，從而
    被告寅○○亦應與被告卯○○負連帶損害賠償責任。
  (七)按民法第193條第1項規定「不法侵害他人之身體或健康者，
    對於被害人因此喪失或減少勞動能力或增加生活上之需要時
    ，應負損害賠償任」、民法第195條第1項前段「不法侵害他
    人之身體、健康、名譽、自由、信用、隱私、貞操，或不法
    侵害其他人格法益而情節重大者，被害人雖非財產上之損害
    ，亦得請求賠償相當之金額」，查：本件車禍受傷之 8位原
    告中，重傷者計為丁○○、戊○○、子○、甲○○、乙○○
    、壬○○等6人，傷勢較輕者則計為己○、庚○○等2人，每
    人皆受有減少勞動能力之財產損失及精神上之非財產損失，
    茲將所受損害額臚列於下：
  (1)原告甲○○部份：新台幣（下同）110萬元
  減少工作能力損害：85萬9104元
    原告甲○○之傷勢最為嚴重，當其他團員返回大陸時，其仍
    滯台治療當中，其後返回大陸後 2年仍無法工作。按其每月
    工資人民幣8403元，相當於台幣3萬5796元（匯率以96年3月
    8日1：4.25988計，下同），請求24個月之薪資，即85萬910
    4元（35,796元24＝859,104元）。
  慰撫金：150萬元
    原告甲○○傷勢最為嚴重，車禍當時為53歲，係家中經濟重
    要支柱，每月薪資不低，被告九鳳公司有相當資力及被告等
    車禍後無關切及和解誠意，甚且原告等本係愉快出遊，卻受
    如此大之傷害，精神上打擊甚大，被告等應給付 150萬元之
    精神慰撫金。
  由於原告甲○○傷勢嚴重，其所受損害甚鉅，至今仍殘留嚴
    重之後遺症，爰依上開金額總數 235萬9104元依據消費者保
    護法第51條規定加計0.5倍之懲罰性違約金，請求353萬8656
    元。
  上開金額扣除原告甲○○與共同被告安佳旅行社及癸○○等
    和解之79萬5440元，原告甲○○對於本件被告尚有274萬321
    6元（3,538,656元-795,440元＝ 2,743,216元）可主張。然
    原告甲○○曾與被告九鳳公司達成以 120萬元和解，且被告
    九鳳公司已給付10萬元，從而就剩餘之 274萬3216元，減縮
    聲明為請求被告等連帶給付110萬元。
  (2)原告丁○○部份：150萬4882元
  減少工作能力之損害：50萬4882元。
    原告丁○○每月工資人民幣1萬9753.33，相當於台幣8萬414
    7元（匯率以1：4.25988計），伊請求6個月不能工作之薪資
    即50萬4882元（84,147元6＝504,882元）。
  慰撫金：100萬元。
    原告丁○○傷勢嚴重，車禍當時為49歲，係家中經濟重要支
    柱，每月薪資甚高，被告九鳳公司有相當資力及被告等車禍
    後無關切及和解誠意，甚且原告等本係愉快出遊，卻受如此
    大之傷害，精神上打擊甚大，被告等應給付 100萬元之精神
    慰撫金。
  以上合計150萬4882元。
  (3)原告戊○○部份：120萬4474元
  減少工作能力之損害：20萬4474元。
    原告戊○○每月工資8000人民幣，相當於3萬4079元台幣（
    匯率以1：4.25988計），伊請求6個月不能工作之薪資，即
    20萬4474元（34,079元6＝204,474元）。
  慰撫金：100萬元。
    原告戊○○傷勢嚴重、車禍當時為50歲，係家中經濟重要支
    柱，每月薪資不低，被告九鳳公司有相當資力及被告等車禍
    後無關切及和解誠意，甚且原告本係愉快出遊，卻受如此大
    之傷害，精神上打擊甚大，被告等應給付 100萬元之精神慰
    撫金。
  以上合計120萬4474元。
  (4)原告子○部份：184萬0390元。
  減少工作能力之損害：84萬0390元。
    原告子○每月工資3 萬2880元人民幣，相當於14萬0065元台
    幣（匯率以1：4.25988計），伊請求 6個月不能工作之薪資
    ，即84萬0390元（140,065元6＝840,390元）。
  慰撫金：100萬元。
    原告子○傷勢嚴重、車禍當時為50歲，係家中經濟重要支柱
    ，每月薪資不低，被告九鳳公司有相當資力及被告等車禍後
    無關切及和解誠意，甚且原告本係愉快出遊，卻受如此大之
    傷害，精神上打擊甚大，被告等應給付 100萬元之精神慰撫
    金。
  以上合計184萬0390元。
  (5)原告乙○○部份：115萬3354元。
  減少工作能力之損害：15萬3354元。
    原告乙○○每月工資6000人民幣，相當於2萬5559元台幣（
    匯率以1：4.25988計），伊請求6個月不能工作之薪資，即
    15萬3354元（25,559元6＝153,354元）。
  慰撫金：100萬元。
    原告乙○○傷勢嚴重，車禍當時為52歲，係家中經濟重要支
    柱，每月薪資不低，被告九鳳公司有相當資力及被告等車禍
    後無關切及和解誠意，甚且原告本係愉快出遊，卻受如此大
    之傷害，精神上打擊甚大，被告等應給付 100萬元之精神慰
    撫金。
  以上合計115萬3354元。
  (6)原告壬○○部份：151萬1188元。
  減少工作能力之損害：51萬1188元。
    原告壬○○每月工資2萬元人民幣，相當於8萬5198元台幣（
    匯率以1：4.25988計），伊請求 6個月不能工作之薪資，即
    51萬1188元（85,198元6＝511,188元）。
  慰撫金：100萬元。
    原告壬○○傷勢嚴重、車禍當時為49歲，係家中經濟重要支
    柱，每月薪資甚高，且原告壬○○身為律師，社會地位較高
    ，又被告九鳳公司有相當資力及被告等車禍後無關切及和解
    誠意，甚且原告本係愉快出遊，卻受如此大之傷害，精神上
    打擊甚大，被告等應給付其100萬元之精神慰撫金。
  以上合計151萬1188元。
  (7)原告己○部份：56萬4296元。
  減少工作能力之損害：36萬4296元。
    原告己○每月工資 1萬4252.92人民幣，相當於6萬0716元台
    幣（匯率以1：4.25988計），伊請求 6個月不能工作之薪資
    ，即36萬4296元（60,716元6＝364,296元）。
  慰撫金：20萬元。
    原告己○傷勢不輕、車禍當時為44歲，正值壯年，可謂係家
    中經濟重要支柱，每月薪資甚高，被告九鳳公司有相當資力
    及被告等車禍後無關切及和解誠意，甚且原告本係愉快出遊
    ，卻受如此大之傷害，精神上打擊甚大，被告等應給付20萬
    元之精神慰撫金。
  以上合計56萬4296元。
  (8)原告庚○○部份：30萬3680元。
  減少工作能力之損害：10萬3680元。
    伊以勞委會於86年10月16日發布實施之每月基本工資台幣 1
    萬7280元為計算薪資損失之基準，請求6個月之薪資，即 10
    萬3680元（17,280元6＝103,680元）。
  慰撫金：20萬元。
    原告庚○○傷勢不輕、車禍當時為29歲，正值壯年，係家中
    經濟重要支柱，被告九鳳公司有相當資力及被告等車禍後無
    關切及和解誠意，甚且原告本係愉快出遊，卻受如此大之傷
    害，精神上打擊甚大，被告等應給付20萬元之精神慰撫金。
  以上合計30萬3680元。
  (八)被告因業務上重大過失方導致本件車禍發生，並造成原告受
    有相當損害，依侵權行為法律關係及消費者保護法有關懲罰
    性賠償金之規定，被告卯○○、九鳳公司、丙○○、寅○○
    即應連帶賠償原告甲○○110萬元、原告丁○○150萬4882元
    、原告戊○○120萬4474元、原告子○184萬0390元、原告乙
    ○○115萬3354元、原告壬○○151萬1188元、原告己○56萬
    4296元、原告庚○○30萬3680元。爰求為命被告等如數給付
    並加計自95年10月3日起至清償日止，按年息百分之5計算之
    利息，並願供擔保請准宣告假執行之判決。
三、被告則以下列各點抗辯，並求為判決駁回原告之訴及假執行
    之聲請，如受不利判決，願供擔保請准免為假執行：
  (一)被告卯○○抗辯：伊是有過失，但沒有那麼嚴重，有部分是
    車子本身煞車失靈有故障問題所產生，當時行駛在河床地常
    常要加壓打氣，會產生水氣致使排水閥有斷裂的情形，不是
    駕駛所能控制的。
  (二)被告寅○○抗辯：車子有保險，希望從保險理賠中賠償。
  (三)被告九鳳公司及被告丙○○抗辯：民法第184條第1項所定侵
    權行為發生之損害賠償請求權以有故意或過失不法侵害他人
    權利為成立要件，若其行為並無故意或過失，即無賠償之可
    言。本件被告卯○○駕駛車號A4-071號遊覽車，於95年10月
    2日17時許，行經南投信義鄉台21線92公里500公尺處，係因
    遊覽車氣壓煞車機件突發故障導致煞車失靈而翻覆，並非操
    作失當而肇事，足見被告卯○○並無故意或過失情事，原告
    依侵權行為法律關係主張損害賠償，於法顯有不合。又原告
    等人固受有傷害，然其傷害尚不足以達喪失或減少勞動能力
    之程度；再者，大陸地區工作所得皆偏低，平均僅為人民幣
    2000元，然原告等人所陳報薪資所得，均高於上開平均甚多
    ，且其請求金額均以原告片面所提單據為憑，應不足採。慰
    撫金之核給標準，應斟酌雙方身分、資力與加害程度及各種
    情形核定之，最高法院 51年台上字第223號著有判例可資參
    照。本件原告等固受有傷害，惟其傷害程度並非嚴重，且於
    國內已受南投竹山秀傳醫院良好照顧，是原告所請求之慰撫
    金，亦屬過高，應予核減。原告主張依消費者保護法第51條
    規定，可要求懲罰性損害賠償，惟查該條之適用係以企業經
    營者提供之商品或服務，與消費者之損害間，具相當因果關
    係為要件。本件旅遊係由安佳旅行社有限公司負責，被告九
    鳳公司及被告丙○○並非前揭消費者保護法明文規範之對象
    ，原告請求懲罰性賠償金，為無理由。又被告丙○○復主張
    ，肇事車輛是被告寅○○在處理，伊之前都不曾見過辛○○
    、卯○○。至於司機操作不當之問題，發生車禍不是大家樂
    見的，車子的排水閥的頭會勘時並不是爆開，是有撞及斷裂
    ，以當時該路段不可能開到時速 100公里，車禍的發生不能
    將全部責任歸在司機上，伊也不能完全說沒有責任。
四、按因故意或過失不法侵害他人之權利者，負損害賠償責任。
    民法第184條第1項定有明文。原告主張被告卯○○並不具有
    駕駛遊覽車之資格，且因其於下坡路段未輔以低速檔行駛，
    僅頻踩腳煞車方導致車輛失控高速衝出道路以致翻覆，被告
    卯○○未履行駕駛遊覽車所應具備之注意義務，在業務上有
    重大過失方導致本件車禍之發生等語。被告卯○○則以伊是
    有過失，然有部分是車子本身煞車失靈有故障問題所產生，
    並非駕駛所能控制的等語，資為抗辯。經查：
  (一)被告卯○○以駕駛遊覽車為業（自 93年7月14日起，領有職
    業大客車駕駛執照），為從事駕駛業務之人，於 95年10月2
    日17時許，駕駛車牌號碼 Ａ4-071號遊覽車，搭載由安佳公
    司導遊陳澐璇帶領之中國大陸地區人民旅行團共20人，沿省
    道台21線公路由阿里山往日月潭方向行駛，於同日19時40分
    許，行駛至省道臺21線公路92.5公里時，因煞車失靈，該車
    因而以時速 100公里之高速衝出道路而摔落路旁之葡萄園內
    ，除造成被告卯○○己身受有頭部外傷併腦震盪、胸部挫傷
    之傷害外，並致導遊陳澐璇、團員趙世峰、王少飛、王立憲
    、李慧梅及劉紅等六人死亡，及致原告等人受有傷害。
  (二)按遊覽車客運業之駕駛人，應持有大客車職業駕駛執照及駕
    駛大客車三年以上經歷，汽車運輸業管理規則第86條定有明
    文。查其立法目的乃在於使遊覽車駕駛人具有相當之能力及
    經驗，承擔遊覽車之駕駛業務，以確保乘客之安全。惟被告
    卯○○自 93年7月14日起，始持有職業大客車執照，為被告
    卯○○於原法院刑事庭審理時自承在卷，並有被告卯○○之
    職業大客車駕駛執照影本一紙附卷可查，顯然被告卯○○於
    本件肇事時並無駕駛大客車三年以上經歷至明，是被告卯○
    ○既然從事遊覽車職業駕駛之工作，對上開規定自難諉為不
    知。又被告卯○○駕駛前揭遊覽車由阿里山出發，至新中橫
    加油站休息時，煞車系統已呈高溫狀態，並發散焦味，經被
    告卯○○以水管澆灌左右後車輪及煞車鼓後，產生大量水蒸
    氣等情，業據訴外人即團員董永蘭、齊杰、張芳、畢萬偉、
    梁洪江、王黎明，與原告丁○○、庚○○、子○、甲○○、
    乙○○、壬○○於偵查中結證屬實（見臺灣南投地方法院檢
    察署檢察官起訴書95年度偵字第4688號第1、2頁；本院97年
    度交附民字第 220號卷第19、20頁）。足證被告卯○○駕駛
    前揭遊覽車自阿里山出發，行駛長距離下坡路段時，頻繁使
    用腳煞車，而未善用引擎煞車及排氣煞車。另上述訴外人梁
    洪江、畢萬偉、王黎明，與原告甲○○、壬○○等人見狀，
    曾向被告卯○○質疑如此處理是否妥當，被告卯○○亦表示
    並無問題（見本院97年度交上訴字第775號刑事判決第6頁）
    。又被告卯○○既已考領職業大客車駕駛執照，已如前述，
    理應對於前揭駕駛常識知之甚詳，卻於已查知煞車已呈高溫
    狀態，且散發焦味，可預見續行駕駛將致事故之情況下，未
    諮詢專業人員，而並為適當之檢修，僅憑其主觀上所認為可
    行之方式，以水澆灌煞車鼓，強制使之降溫，並於乘客產生
    質疑後，猶自覺沒有問題，且未將煞車鼓內之水膜除去，即
    貿然上路，其駕駛操控顯難謂無疏失。
  (三)再按汽車行經彎道、坡路時，應減速慢行，作隨時停車之準
    備，道路交通安全規則第93條第1項第2款定有明文。本件車
    禍發生地點係在省道台21線公路92.5公里之山路，屬於彎道
    下坡路段，被告駕駛遊覽車行經該處，本應注意行經彎道、
    下坡時，應減速慢行，作隨時停車之準備，惟被告卯○○既
    未減速，且因操控失當致煞車失靈，該遊覽車瞬間加速至10
    0 公里後衝出道路（其間並無煞車減速之跡象），最後翻落
    路旁之葡萄園內，足見被告卯○○對本件車禍之發生顯有過
    失。且本件經檢察官囑託臺灣省南投縣區車輛行車事故鑑定
    委員會進行鑑定，其結果認為「卯○○駕駛營業大客車行經
    彎道、坡路路段，未減速慢行且操控失當，致煞車機件失靈
    而肇事，為肇事原因。」，此有臺灣省南投縣區車輛行車事
    故鑑定委員會95年12月27日南投縣區950254案鑑定意見書在
    卷可稽（見本院 97年度交附民字第220號卷第21頁至第23頁
    ）。
  (四)綜上，被告卯○○駕駛過程諸多錯誤，以其資格及經歷，殊
    難謂無過失可言，揆諸上開法條，被告卯○○應就其過失不
    法侵害原告之權利，負損害賠償之責。
四、按因故意或過失不法侵害他人之權利者，負損害賠償責任；
    又受僱人因執行職務不法侵害他人之權利者，由僱用人與行
    為人連帶負損害賠償責任。民法第184條第1項、第188條第1
    項前段分別定有明文。又公司負責人對於公司業務之執行，
    如有違反法令致他人受有損害時，對他人應與公司負連帶賠
    償之責。係公司法第23條所明定。另按從事設計、生產、製
    造商品或提供服務之企業經營者，於提供商品流通進入市場
    ，或提供服務時，應確保該商品或服務，符合當時科技或專
    業水準可合理期待之安全性。商品或服務具有危害消費者生
    命、身體、健康、財產之可能者，應於明顯處為警告標示及
    緊急處理危險之方法。企業經營者違反前二項規定，致生損
    害於消費者或第三人時，應負連帶賠償責任。但企業經營者
    能證明其無過失者，法院得減輕其賠償責任。係消費者保護
    法第7條明文規定。經查：
  (一)本件被告卯○○為被告寅○○所雇用之遊覽車司機，該遊覽
    車係被告潘鴻所有，靠行於被告九鳳公司營業，為被告卯○
    ○、寅○○、九鳳公司所不爭執，（本院97年度交附民字第
    220號卷第66頁以下反面即台灣高等法院台中分院檢察署 97
    年度上聲議字第 149號處分書被告寅○○及卯○○供述，本
    院卷第70頁反面）被告卯○○於執行駕駛職務時，因駕駛過
    失行為致原告等人受有損害，依民法第188條第1項規定，被
    告卯○○、寅○○二人即應負連帶賠償責任。
  (二)被告九鳳公司係遊覽車靠行之公司，對於車輛維修、管理等
    業務上營運安檢方面有重大過失，而被告丙○○為被告九鳳
    公司之負責人，有關遊覽車行車安全等一切應注意事項自為
    其業務執行範圍，其違反相關交通安全法令恣意由不具駕駛
    資格之卯○○駕駛遊覽車，其執行業務明顯違反相關法令而
    有重大過失，依公司法第 23條第2項規定，被告丙○○應與
    被告九鳳公司就原告之損害負連帶損害賠償責任。
  (三)按不法侵害他人之身體或健康者，對於被害人因此喪失或減
    少勞動能力或增加生活上之需要時，應負損害賠償責任；又
    不法侵害他人之身體、健康、名譽或自由者，被害人雖非財
    產上之損害，亦得請求賠償相當之金額；民法第193條第1項
    、第195條第1項分別定有明文。且按依本法所提之訴訟，因
    企業經營者之故意所致之損害，消費者得請求損害額三倍以
    下之懲罰性賠償金；但因過失所致之損害，得請求損害額一
    倍以下之懲罰性賠償金，係消費者保護法第51條所明文規定
    。又數人負同一債務，明示對於債權人各負全部給付之責任
    者，為連帶債務。而無前項之明示時，連帶債務之成立，以
    法律有規定者為限，民法第 272條定有明文。又所謂不真正
    連帶債務者，指數債務人客觀上具有同一目的，本於各別之
    發生原因，對債權人各負全部給付義務之債之關係。此類債
    之關係，亦因債務人中之一人為給付，他債務人對債權人之
    債務亦告消滅；且債權人亦得對債務人中之一人或數人或全
    體，同時或先後為一部或全部分之請求，形態上與連帶債務
    甚為相似。但因債務人間並無主體牽連關係，與連帶債務仍
    有不同，故稱之為「不真正連帶債務」。是成立所謂「不真
    正連帶債務」者，數債務人與債權人間，仍應有各別之「債
    權債務關係」存在甚明。本件被告卯○○、寅○○與九鳳公
    司、丙○○係基於不同之法律關係，對於原告丁○○、戊○
    ○、子○、壬○○、乙○○、己○、庚○○各負全部給付之
    義務，其給付具有同一之目的，其中一人給付，他債務人即
    同免其責任，為不真正連帶債務。茲就原告請求之損害賠償
    審核如下：
  (1)原告甲○○部份：
  減少工作能力之損害部分：
    原告甲○○主張伊車禍後送醫急救之南投縣竹山秀傳醫院所
    開立之診斷證明書，其因本件車禍所受身體健康之傷害為「
    第二頸椎壓迫性骨折、第3-4、4-5、5-6、6-7頸椎間盤脫出
    併神經壓迫、右側第 3、4、5、6、7和左側第6、7肋骨骨折
    合併雙側血胸、頭部外傷併腦震盪、多處擦傷和撕裂傷、右
    側肩胛股骨折、臉部撕裂傷」，醫囑須「頸圈使用、共縫合
    20 針」、「共計住院 30天，需人照顧，宜休息一年，一年
    內不可從事粗重工作」、「因頸椎神經壓迫需手術治療」、
    「雙手麻木抖動，大小便失禁，性功能障礙，雙腿麻木，這
    些症狀有可能2、3個月出現或是5年嚴重時有可能 10年後出
    現」（本院 97年度交附民字第220號卷第31頁）。故由上述
    診斷證明書記載可知原告甲○○之傷勢極其嚴重，又原告甲
    ○○任職於大連德泰控股有限公司， 2005年10月至2006年9
    月每月平均收入為8403元人民幣，有該公司出具之證明書，
    經大連市公證處公證，並經財團法人海峽交流基金會核驗證
    明在卷可稽（本院卷第45至47頁），是其每月薪資相當於新
    台幣3萬5796元【匯率原告主張以 96年3月8日1：4.25988計
    ，本院查，96年3月8日並無新台幣直接兌換人民幣之資料可
    查，然由土地銀行該日1美元兌換新台幣32.655元，而1美元
    兌換人民幣7.7386元換算結果，人民幣1元可兌換4.21975元
    新台幣，。而原告係於97年9月2日起訴，當日之人民幣兌換
    新台幣係1：4.535，原告請求以較低之1：4.25988計算（本
    院卷第317至323頁），應可採取，以下同】，原告甲○○請
    求24個月之薪資，即 85萬9104元（35,796元24＝859,104
    元）。經查，原告甲○○之傷勢，經南投縣竹山秀傳醫院診
    斷結果，一年內不可從事粗重工作，已如上述，故其請求減
    少工作能力損失部分，應以一年為限，超過一年部分，不應
    准許。是以，原告甲○○得請求減少工作能力損失部分為42
    萬9552元，（ 35,796元12＝429,552元）超過部分不應准
    許。
  慰撫金部分：
    原告甲○○主張伊傷勢甚為嚴重，其任職於大連德泰控股有
    限公司，車禍當時為53歲，係家中經濟重要支柱，每月薪資
    不低，被告九鳳公司有相當資力及被告等車禍後無和解誠意
    ，甚且原告甲○○本係愉快出遊，卻受如此大之傷害，精神
    上打擊甚大，請求給付 150萬元之慰藉金。按慰藉金之賠償
    須以人格權遭遇侵害，使精神上受有痛苦為必要，其核給之
    標準固與財產上損害之計算不同，然非不可斟酌雙方身分資
    力與加害程度，及其他各種情形核定相當之數額（最高法院
    51 年台上字第223號判例要旨參照）。本件原告均為初次來
    台觀光之遊人，本應尋幽訪勝飽覽本地之文物美景，然奈何
    遠遊遭變，身體健康嚴重受損，其經歷與同團夥伴間之生離
    死別，亦係悲愴難忍，可謂身心俱疲，是本院依上開判例要
    旨，衡量原告身心受創之程度、資力，被告之資力及車禍後
    之態度等情，認為被告等應給付其 100萬元之精神慰撫金較
    為適當，超過部分不應准許。
  原告甲○○依上開金額總數（即 142萬9552元）依據消費者
    保護法第51條規定請求加計 0.5倍之懲罰性違約金，核與規
    定相符，總計被告卯○○、寅○○應給付214萬4328元。
  扣除原告甲○○與安佳旅行社及癸○○等和解之79萬5440元
    （本院卷第 235頁和解筆錄）。原告甲○○對於其餘被告尚
    得請求134萬8888元（0000000元－795,440元＝0000000元）
    。然原告甲○○曾與被告九鳳公司達成以 120萬元和解（本
    院卷第216頁），且被告九鳳公司已給付 10萬元，從而原告
    甲○○僅得再向被告卯○○、寅○○請求14萬8888元，超過
    部分不應准許。
  (2)原告丁○○部分：
  原告丁○○主張伊受有第 2腰椎爆裂性骨折、右鎖骨骨折、
    雙側肋骨折、外傷併臉部撕裂傷、多處擦傷之傷害，有竹山
    秀傳醫院診斷證明書附卷可查（本院 97年度交附民字第220
    號卷第28頁），醫囑「需人照顧，宜休息半年，一年內不宜
    從事粗重工作」，其主張 6個月無法工作，而無法獲得相當
    於該期間內之工資報酬，應可採取。又其主張在95年之每月
    平均工資為人民幣1萬9753.33元，此有經大陸遼寧省大連市
    公證處公證並經海基會驗證之工資證明書可證（見本院97年
    度交附民字第220號卷第36頁至第38頁），相當於新台幣8萬
    4147元（匯率以1：4.25988計），以6個月計算，即50萬488
    2元，應全部予以准許。
  慰撫金部分：
    原告丁○○主張伊傷勢嚴重，車禍當時為49歲，係家中經濟
    重要支柱，每月薪資甚高，被告九鳳公司有相當資力及被告
    等車禍後無關切及和解誠意，甚且伊本係愉快出遊，卻受如
    此大之傷害，精神上打擊甚大，請求給付 100萬元之精神慰
    撫金等語。本院綜合上開甲○○部分之說明，認為被告等應
    給付其50萬元之精神慰撫金較為適當。超過部分不應准許。
  以上合計被告等應賠償100萬4882元。
  (3)原告戊○○部份：
  減少工作能力之損害部分：
    原告戊○○主張伊頭部外傷併腦震盪、第 5、6、7胸椎壓迫
    性骨折、左腳挫傷、胸部挫傷，醫囑謂戊○○「需人照顧，
    宜休息半年，一年內不宜從事粗重工作」，有竹山秀傳醫院
    診斷證明書附卷可稽（本院 97年度交附民字第220號卷第29
    頁）；可知原告戊○○至少 6個月無法返回原有工作崗位，
    而無法獲得相當於該期間內之工資報酬，其在95年之每月工
    資為人民幣8000元，此有經大陸遼寧省大連市公證處公證並
    經海基會驗證之工資證明書可證（見本院97年度交附民字第
    220號卷第39頁至第41頁），相當於新台幣3萬4079元（匯率
    以1：4.25988計），以6個月計算，即 20萬4474元，其主張
    甚為適當，應全部予以准許。
  慰撫金部分：
    原告戊○○主張伊傷勢嚴重、車禍當時為50歲，係家中經濟
    重要支柱，每月薪資不低，被告九鳳公司有相當資力及被告
    等車禍後無關切及和解誠意，甚且伊本係愉快出遊，卻受如
    此大之傷害，精神上打擊甚大，請求被告等給付慰藉金 100
    萬元。本院綜合上開甲○○部分之說明，認為被告等應給付
    其50萬元之精神慰撫金較為適當。超過部分不應准許。
  以上合計被告等應賠償70萬4474元。
  (4)原告子○部份：
  減少工作能力之損害部分：
    原告子○主張伊頭部外傷併腦震盪、左足第2、3、4、5庶骨
    開放性骨折、合併伸指肌腱斷裂、背部挫傷、左側肋骨骨折
    ；醫囑謂戊○○「需人照顧，宜休息半年，一年內不宜從事
    粗重工作」，有竹山秀傳醫院診斷證明書附卷可稽（本院97
    年度交附民字第220號卷第30頁）；其主張至少6個月無法返
    回原有工作崗位，而無法獲得相當於該期間內之工資報酬，
    應可採取。又其每月工資為人民幣 3萬2880元，此有經大陸
    遼寧省大連市公證處公證並經海基會驗證之工資證明書可證
    （見本院 97年度交附民字第220號卷第43頁至第45頁），相
    當於新台幣14萬0065元（匯率以1：4.25988計），以 6個月
    計算，即84萬0390元（ 140,065元6個月＝840,390元），
    應由被告等賠償。
  慰撫金部分：
    原告子○主張伊傷勢嚴重、車禍當時為50歲，係家中經濟重
    要支柱，每月薪資不低，被告九鳳公司有相當資力及被告等
    車禍後無關切及和解誠意，甚且伊本係愉快出遊，卻受如此
    大之傷害，精神上打擊甚大，請求被告等應給付其 100萬元
    之精神慰撫金。本院綜合上開甲○○部分之說明，認為被告
    等應給付其50萬元之精神慰撫金較為適當。超過部分不應准
    許。
  以上合計被告等應賠償134萬0390元。
  (5)原告乙○○部份：
  減少工作能力之損害部分：
    原告乙○○主張伊第一、二腰椎壓迫性骨折、胸部挫傷、多
    處肋骨骨折、頭部外傷併腦震盪，醫囑謂「需人照顧，宜休
    息半年，一年內不宜從事粗重工作」，有竹山秀傳醫院診斷
    證明書附卷可稽（本院 97年度交附民字第220號卷第32頁）
    ；可知伊至少 6個月無法返回原有工作崗位，而無法獲得相
    當於該期間內之工資報酬，其每月工資為人民幣6000元，此
    有經大陸遼寧省大連市公證處公證並經海基會驗證之工資證
    明書可證（見本院 97年度交附民字第220號卷第49頁至第51
    頁），相當於新台幣2萬5559元（匯率以1：4.25988 計），
    以6個月計算，即15萬3354元。（25,559元6個月＝153,35
    4元）。核其主張應可採取，應全部予以准許。
  慰撫金部分：
    原告乙○○主張伊傷勢嚴重，車禍當時為52歲，係家中經濟
    重要支柱，每月薪資不低，被告九鳳公司有相當資力及被告
    等車禍後無關切及和解誠意，甚且伊本係愉快出遊，卻受如
    此大之傷害，精神上打擊甚大，請求被告等應給付 100萬元
    之精神慰撫金。本院綜合上開甲○○部分之說明，認為以50
    萬元較為適當，超過部分不應准許。
  以上合計被告等應賠償65萬3354元。
  (6)原告壬○○部份：
  減少工作能力之損害部分：
    原告壬○○主張伊第9、10、11、12胸椎壓迫性骨折、第1、
    2 腰椎壓迫性骨折、頭部外傷併腦震盪。醫囑謂「需人照顧
    ，宜休息半年，一年內不宜從事粗重工作」，有竹山秀傳醫
    院診斷證明書附卷可稽（本院 97年度交附民字第220號卷第
    33頁）；可知伊至少 6個月無法返回原有工作崗位，而無法
    獲得相當於該期間內之工資報酬，又其每月工資為人民幣 2
    萬元，此有經大陸遼寧省大連市公證處公證並經海基會驗證
    之工資證明書可證（見本院 97年度交附民字第220號卷第52
    頁至第54頁），相當於新台幣8萬5198元（匯率以1：4.2598
    8計），以6個月計算，即51萬1188元，（85198元6＝5111
    88元）為可採取，應全部予以准許。
  慰撫金部分：
    原告壬○○主張伊傷勢嚴重、車禍當時為49歲，係家中經濟
    重要支柱，每月薪資甚高，且原告壬○○身為律師，社會地
    位較高，又被告九鳳公司有相當資力及被告等車禍後無關切
    及和解誠意，甚且伊本係愉快出遊，卻受如此大之傷害精神
    上打擊，請求給付慰藉金 100萬元，本院綜合上開甲○○部
    分之說明，認為被告等應支付其50萬元之精神慰撫金較為適
    當，超過部分不應准許。
  以上合計被告等應賠償101萬1188元。
  (7)原告己○部份：
  減少工作能力之損害部分：
    原告己○主張伊頭部外傷併腦震盪、右肩右肘挫傷、胸部挫
    傷、背部挫傷，醫囑謂「需人照顧，宜休息半年，一年內不
    宜從事粗重工作」，有竹山秀傳醫院診斷證明書附卷可稽（
    本院97年度交附民字第220號卷第34頁）；至少6個月無法返
    回原有工作崗位，而無法獲得相當於該期間內之工資報酬，
    又其每月工資為人民幣1萬4252.92元，此有經大陸遼寧省大
    連市公證處公證並經海基會驗證之工資證明書可證（見本院
    97年度交附民字第220號卷第 54頁至第56頁），相當於新台
    幣6萬0716元（匯率以1：4.25988計），以6個月計算，即36
    萬4296元（60,716元6個月＝364,296元），被告等應予賠
    償，本院審核結果認為適當，應全部予以准許。
  慰撫金部分：
    原告己○主張伊傷勢不輕、車禍當時為44歲，正值壯年，係
    家中經濟重要支柱，每月薪資甚高，被告九鳳公司有相當資
    力及被告等車禍後無關切及和解誠意，甚且伊本係愉快出遊
    ，卻受如此大之傷害，精神上打擊甚大等情，請求慰藉金20
    萬元，本院綜合上開甲○○部分之說明，認為被告等應給付
    其10萬元之精神慰撫金較為適當，超過部分不應准許。
  以上合計被告等應賠償46萬4296元。
  (8)原告庚○○部份：
  減少工作能力之損害部分：
    原告庚○○主張其頭部外傷併腦震盪、胸部挫傷、右肘挫傷
    、頸部挫傷，醫囑謂「需人照顧，宜休息半年，一年內不宜
    從事粗重工作」，有竹山秀傳醫院診斷證明書附卷可稽（本
    院97年度交附民字第220號卷第35頁）；至少6個月無法工作
    ，主張以勞委會於86年10月16日發布實施之每月基本工資台
    幣1萬7280元為計算薪資損失之基準，請求6個月之薪資，即
    10萬3680元（17,280元6＝103,680元），本院認為適當，
    應全部予以准許。
  慰撫金部分：
    原告庚○○主張伊傷勢不輕、車禍當時為29歲，正值壯年，
    係家中經濟重要支柱，被告九鳳公司有相當資力及被告等車
    禍後無關切及和解誠意，甚且伊本係愉快出遊，卻受如此大
    之傷害，精神上打擊甚大等情，請求被告等應給付其20萬元
    之精神慰撫金。本院綜合上開甲○○部分之說明，認為被告
    等應給付其10萬元較為適當，超過部分不應准許。
  以上合計被告等應賠償20萬3680元。
  (四)被告等因過失導致本件車禍發生，並造成原告受有相當損害
    ，則依侵權行為法律關係、公司法第 23條第2項及消費者保
    護法有關懲罰性賠償金之規定，被告卯○○、寅○○應連帶
    給付原告甲○○14萬8888元。被告卯○○、寅○○、九鳳公
    司、丙○○應連帶賠償原告丁○○ 100萬4882元、原告戊○
    ○70萬4474元、原告子○134萬0390元、原告乙○○65萬335
    4元、原告壬○○101萬1188元、原告己○46萬4296元、原告
    庚○○20萬3680元。
  (五)按債權人向連帶債務人中之一人免除債務，而無消滅全部債
    務之意思表示者，除該債務人應分擔之部分外，他債務人仍
    不免其責任，民法第276條第1項訂有明文。依此規定，債權
    人向連帶債務人中之一人免除債務，而無消滅全部債務之意
    思表示者，就該債務人應分擔之部分，他債務人亦可同免其
    責任。故他債務人向債權人為給付時，得扣除該債務人應分
    擔之部分（最高法院 82年度台上字第743號判決要旨參照）
    。經查：安佳公司原為共同被告，與甲○○外之其他 7名原
    告簽立有和解協議書，給付慰問金予原告丁○○、戊○○、
    子○、壬○○各15萬元，給付原告乙○○、己○、庚○○各
    5 萬元，此有和解協議書可稽（見本院卷第22至29頁），該
    金錢之給付雖名為「慰問金」，然由其所簽立之契約書名為
    「和解協議書」，應解為係和解，惟原告等於本件起訴時係
    請求被告等給付原告丁○○150萬4882元、戊○○120萬4474
    元、原告子○184萬0390元、原告乙○○115萬3354元、原告
    壬○○ 151萬1188元、原告己○56萬4296元、原告庚○○30
    萬3680元及法定遲延利息。觀之該和解協議書，原告等和解
    時，並無消滅全部債務之意思表示，揆諸上開法條規定，除
    安佳公司應分擔之部分外，被告等仍不免其責任。然被告等
    得主張原告丁○○、戊○○、子○、壬○○、乙○○、己○
    、庚○○所收受之和解金部分應予以扣除。經扣除後，被告
    卯○○、九鳳公司、丙○○、寅○○應連帶賠償原告丁○○
    85萬4882元、原告戊○○55萬4474元、原告子○ 119萬0390
    元、原告乙○○60萬3354元、原告壬○○86萬1188元、原告
    己○41萬4296元、原告庚○○15萬3680元及自附帶民事訴訟
    起訴狀繕本送達被告翌日（九鳳公司、丙○○、寅○○於97
    年9月5日、卯○○於97年9月2日送達）起至清償日止按年息
    百分之5計算之利息。
五、綜上所述，原告甲○○等本於民法第 184條第1項、第188條
    第1項前段規定，請求被告卯○○、寅○○連帶給付110萬元
    ；其餘原告依據民法第184條第1項、第188條第1項前段、公
    司法第 23條第2項規定，請求被告等應連帶給付原告丁○○
    150萬4882元、戊○○120萬4474元、子○ 184萬0390元、乙
    ○○115萬3354元、壬○○151萬1188元、己○56萬4296元、
    庚○○30萬3680元及自 95年10月3日起至清償日止按年息百
    分之 5計算之利息，於被告卯○○、寅○○應連帶給付原告
    甲○○14萬8888元及被告卯○○自97年9月3日起，被告寅○
    ○自97年9月6日起，均至清償日止按年息百分之 5計算之利
    息。被告卯○○、寅○○應連帶給付原告丁○○85萬4882元
    、連帶給付戊○○55萬4474元、連帶給付子○ 119萬0390元
    、連帶給付乙○○60萬3354元、連帶給付壬○○86萬1188元
    、連帶給付己○41萬4296元、連帶給付庚○○15萬3680元，
    及被告卯○○自97年9月3日起，被告寅○○自97年9月6日起
    ，均至清償日止按年息百分之 5計算之利息。被告卯○○、
    寅○○或被告九鳳通運股份有限公司、丙○○，就前項所命
    給付，如任一人為給付，他人就其清償之範圍內同免給付義
    務之範圍內，為有理由，應予准許，逾此部分之請求為無理
    由，應予駁回。又原告勝訴部分，兩造均陳明願供擔保，請
    准宣告假執行或免為假執行，經核並無不合，爰分別酌定相
    當擔保金額准許之。至於原告敗訴部分，其假執行之聲請失
    所附麗，應併予駁回。又本件事證已臻明確，兩造其餘攻擊
    、防禦方法經審酌後，認與判決結果不生影響，爰無逐一論
    述之必要，併此敘明。
六、結論：本件原告之訴，為一部有理由，一部無理由，依民事
    訴訟法第79條但書、第85條第2項、第463條、第385第1項、
    第390條第2項、第392條，判決如主文。
中    華    民    國    99    年    6     月    8     日
                民事第七庭    審判長法  官  陳照德
                                    法  官  朱  樑
                                    法  官  曾謀貴
以上正本係照原本作成。
如對本判決上訴，須於收受判決送達後20日內向本院提出上訴書
狀，其未表明上訴理由者，應於提出上訴後20日內向本院提出上
訴理由書（須按他造人數附具繕本）。
上訴時應提出委任律師為訴訟代理人之委任狀。具有民事訴訟法
第466條之1第1項但書或第2項之情形為訴訟代理人者，另應附具
律師及格證書及釋明委任人與受任人有該條項所定關係之釋明文
書影本。
                                    書記官  廖婉菁
中    華    民    國    99    年    6     月    8     日
                                                      Ｖ

司法院資訊處製作；財團法人民間司法改革基金會備份。
